最高法院刑事判決　　　　　　九十六年度台上字第四一四六號
上　訴　人　甲○○
選任辯護人　王聖舜律師
上列上訴人因誣告等罪案件，不服台灣高等法院中華民國九十六
年五月三日第二審更審判決（九十五年度重上更(三)字第二二０號
，起訴案號：台灣台北地方法院檢察署八十一年度偵字第一二七
二六號、第一二七四三號），提起上訴，本院判決如下：
    主  文
原判決撤銷，發回台灣高等法院。
    理  由
本件原判決認定：緣張建國係日本華僑，於民國七十七年間，準
備在國內購買土地興建高爾夫球場，並成立台青育樂股份有限公
司（下稱台青育樂公司），遂與上訴人甲○○約定，由其出資向
上訴人購買土地，上訴人則向高爾夫球場預定地新竹縣關西鎮附
近之地主購買土地，於取得土地所有權後，再移轉予張建國或其
指定人，若須有自耕能力始能登記者，則移轉予上訴人指定之人
，俟高爾夫球場之設立獲准時，再移轉登記予台青育樂公司，並
由上訴人負責取得高爾夫球場之許可，張建國與上訴人遂於七十
七年十二月十二日，簽訂不動產買賣契約書，雙方約定買賣價金
為每公頃新台幣（下同）四百三十萬元，土地購買約二百公頃。
張建國即依前開不動產買賣契約，自七十七年十二月十八日起至
七十八年七月二十四日止分四期（第一期定金四千萬元、第二期
二億一千八百萬元、第三期二億五千八百萬元、第四期一億六千
零二十三萬五千元，嗣經會算第一期四千萬元、第二期二億零四
百四十四萬元、第三期二億四千零三十二萬五千元、第四期及台
青育樂公司資本共二億一千零二十三萬五千元），陸續匯款至上
訴人或其指定人之銀行帳戶內，金額達六億九千五百萬元。詎上
訴人見張建國急於興建高爾夫球場，且不諳國內土地及稅捐等相
關法律，竟意圖為自己不法之所有，基於詐欺取財之概括犯意，
利用張建國不諳國內土地買賣法規及急於完成土地所有權移轉登
記之弱點，於七十八年間，在某不詳處所，向張建國佯稱：購買
之土地需繳納土地增值稅，方可辦理所有權移轉登記云云，並於
七十八年十月間，提出其所編造之土地增值稅預估表計四億二千
三百八十三萬二千一百八十六元。嗣又向張建國謊稱：經其一再
與政府協調結果，將土地增值稅降低為三億五千零四十一萬六千
零五十二元等語，並委由不知情之林幸秀（經原法院前審判決無
罪確定）辦理土地資料登記、增值稅預估表之整理打字等事，並
傳真予當時人在日本之張建國，使張建國陷於錯誤，同意支付該
等土地增值稅，自七十八年十一月十三日起至七十九年九月十七
日止，陸續匯款二億七千一百八十六萬元予上訴人或至其指定之
銀行帳戶，並允諾將擬興建高爾夫球場而設立之台青育樂公司（
由於張建國在台未設籍，經上訴人建議由其配偶陳思如掛名董事
長；陳思如經原法院前審判決無罪確定）資本額五千萬元，亦移
作繳納土地增值稅之用。嗣上訴人於八十年七月間，再次對張建
國誆稱：業已移轉登記之土地需再次辦理移轉登記，否則延至八
十二年再移轉登記，增值稅會再增加等語，並擬具八十年、八十
一年、八十二年土地增值稅估價表，由林幸秀繕打後，交予張建
國，使張建國陷於錯誤，再分別於八十年七月十九日，同年八月
一日，匯款合計日幣一億五千萬元（折合新台幣約三千萬元）予
上訴人，張建國先後支付予上訴人之土地增值稅共計三億五千萬
元。惟甲○○僅付出部分土地增值稅款，共計詐得二億六千萬元
。嗣因土地遲遲無法辦理過戶登記，而土地增值稅又節節昇高，
張建國懷疑有詐，乃央請彭培龍（台灣房屋股份有限公司董事長
）、宋達時等人，於八十一年二月十九日，在台北市福華飯店，
與上訴人會算土地增值稅，發現並無如上訴人所稱之鉅額增值稅
款，上訴人始書立承諾書，承諾願返還溢收之增值稅款二億六千
萬元，並於同年三月三日，在福華飯店內，簽發面額二億六千萬
元、到期日八十一年三月七日之本票乙紙交予張建國收執，上訴
人復表示其餘溢收之增值稅款其亦會儘量追索退還，且退出台青
育樂公司，嗣該紙本票屆期並未兌現，上訴人復避不見面，張建
國始知受騙，乃於八十一年四月一日，向內政部警政署刑事警察
局告訴上訴人涉嫌詐欺取財。惟上訴人經張建國提起告訴後，為
達誣告張建國之目的，乃在不詳地點，將張建國以前陸續交付之
書函數張，經過多次影印、再剪貼，拼湊成張建國給伊之書函，
其內載明：「我以世華觀光聯誼會日本國之身份，昨下午到台北
，住於來來大飯店八０九號房。由於雙方契約比率我願意確認保
證負責，我已經款項因為需要用明日交給我（要辦完），針對
我們球場用地之事，考慮了很多因素，檢討很久後，決定購買約
一百公頃，土地款可分三期支付儘快達成。有關農牧用地之土地
增值稅不支付，由賣方農民自行負擔（即全部分所有土地之增值
稅），最後所有文件不必交給律師」，並意圖使張建國、宋達時
受刑事處分，先於八十一年六月二日，虛構事實具狀向台灣台北
地方法院檢察署誣告張建國觸犯刑法之誣告（指張建國對其提出
詐欺罪告訴係誣告）、妨害自由（指張建國妨害自由，脅迫其出
具承諾書與本票等）、詐欺（指張建國騙其訂定上揭買賣契約書
，使其於台灣代為洗錢）等罪嫌，其誣告內容謂：「被告張建國
係旅居日本之中國人，持有中華民國護照，七十七年八月間，告
訴人（指上訴人）因朋友介紹與之認識，雙方對於在台灣投資興
建高爾夫球場有相同的興趣，遂決定共同投資興建，被告利用此
一機會，以要在日本申請投資以籌措資金為詞，要求告訴人先與
其訂立一虛偽之土地買賣契約，告訴人為達成共同投資興建球場
之目的，遂答應其要求，於七十七年十二月間，與其共同書立兩
份虛偽之土地買賣契約書，供其持往日本籌款，實際上，被告係
以與告訴人合資設立公司、購買土地、興建球場之方式共同投資
，並無向告訴人購買土地之事實，惟被告自日本取得的款項，只
以一部分做為其與告訴人共同投資之款項，其陸續自日本匯入告
訴人在台北帳戶（有時借用告訴人親友之帳戶）的款項，均要求
告訴人領出後再在台灣交給他，有其通知告訴人何時抵台及要告
訴人把錢準備好交給他的傳真可稽，到八十年六月間，被告確實
投資的款項，為共同設立之台青育樂股份有限公司百分之四十六
之股份（但尚有日幣一億五千萬元之差額），有雙方所立之約定
書為憑，此期間，告訴人以共同出資款購買土地，設立台青育樂
股份有限公司、請領興建高爾夫球場之執照，積極從事興建球場
之有關工作，詎至八十一年初，被告見告訴人之努力已初具成果
，竟以假當真，主張前開虛偽書立之土地買賣契約書為真、所有
匯入告訴人帳戶（或告訴人親友帳戶）之款項即為買賣土地之付
款，所有以共同出資款購得擬做為興建球場用的土地，均係其向
告訴人購買之土地，於八十一年二月十九日，在台北福華飯店，
在其找來之眾多黑道人物助勢下，強迫告訴人在其已書妥之承諾
書簽名，承諾球場用地二百公頃應分前一百公頃及後一百公頃二
次辦理過戶給他，所有告訴人及家人名義之台青育樂股份有限公
司股份，亦應移轉予被告，並另於同年三月三日，在同飯店，脅
迫告訴人簽發面額二億六千萬元、八十一年三月七日到期之本票
一紙，以為保證，此後，即不斷以黑道人物逼迫告訴人依承諾書
履行，告訴人不堪逼迫，遂於八十一年三月九日起，暫避他鄉，
詎被告仍不罷休，竟以前開虛偽之土地買賣契約書及其所有匯給
告訴人款項之匯款資料，做為向告訴人購買土地及付款之不實證
據，向內政部警政署刑事警察局提出告訴，誣指告訴人詐欺，致
該局以重大經濟犯罪案件偵辦，告訴人不得已提起本件告訴。又
被告利用與告訴人共同投資興建高爾夫球場之機會，以自日本申
請投資為詞，詐使告訴人與其書立虛偽之土地買賣契約書，並以
虛偽契約書自日本取得投資款匯給告訴人後，只以一部分投資，
其餘取回之方法，詐騙日本之投資人，最後以買賣契約為真、匯
款即係付土地款之以假當真之法律上主張及黑道勢力之助勢，欲
將所有土地及公司股權取走，其詐欺及妨害自由罪行至為明顯」
；復於同年七月十四日，於上開張建國被訴詐欺等案偵查中，具
狀追加告訴宋達時涉嫌共同妨害自由罪，並於張建國被訴詐欺等
案偵查中提出上開拼湊偽造之張建國書函而行使之，繼於其被訴
詐欺等罪之本案偵查及審判中，亦提出行使，足以生損害於張建
國。嗣上訴人告訴張建國、宋達時誣告、妨害自由、詐欺等罪一
案，經台灣台北地方法院檢察署檢察官為不起訴處分，並經台灣
高等法院檢察署駁回再議而確定（嗣台灣台北地方法院檢察署檢
察官雖以八十七年度偵續字第四九八號、第四九九號，以發現有
新證據，對宋達時、秦念慈提起公訴，然經台灣台北地方法院判
決宋達時、秦念慈無罪）等情。因將第一審判決關於上訴人部分
撤銷，改判依數罪併罰，分別論處上訴人連續意圖為自己不法之
所有，以詐術使人將本人之物交付（處有期徒刑二年）；又連續
意圖他人受刑事處分，向該管公務員誣告（處有期徒刑二年）等
罪刑（應執行有期徒刑三年十月）；固非無見。
惟查：（一）刑事訴訟法第三百七十六條各款所列各罪之案件，
經第二審判決者，固不得上訴於第三審法院；惟併合處罰之數罪
，其中一部，為非上開法條所列之案件，而一併提起上訴時，如
經第三審法院認係實質上或裁判上一罪，則應認皆得上訴於第三
審法院；而第三審法院如認其確定事實，與適用法令之當否不明
時，亦應一併發回。又修正前刑法上所謂之牽連犯，係指行為者
意念中祇欲犯某罪，而其實施犯罪之方法，或其實施犯罪之結果
，觸犯行為人目的行為以外之其他罪名而言。牽連犯的數行為間
，有無方法或結果行為與目的行為之牽連關係存在，並應參酌行
為時客觀的事實以為決定，亦即在客觀上認其方法或結果行為，
與犯罪之目的行為，有不可分離之直接密切關係，即克成立。原
判決依憑其調查證據之結果，於理由內記載：「該書函影本應係
被告所偽造，以逃避責任，應可認定」（見原判決正本第二二頁
第二六行）；如若無誤，則其所稱「逃避責任」，是否意指上訴
人係為逃避其對張建國施用詐術騙取土地增值稅之責任，而將張
建國先前交予伊之書函剪貼、拼湊而偽造完成系爭書函？其是否
為掩飾詐欺取財犯行，而以偽造系爭書函作為將來脫罪之方法？
若是，此理由說明，即與其事實認定：「上訴人為達誣告張建國
之目的，乃在不詳地點，將張建國以前陸續交付之書函數張，經
過多次影印、再剪貼，拼湊成張建國給伊之書函」，顯相牴觸，
而有判決理由矛盾之違法。又上訴人偽造上開書函，若意在逃避
其對張建國施用詐術騙取土地增值稅之責任，則其偽造文書犯行
，與所犯連續詐欺取財犯行間，有否方法或結果行為與目的行為
之牽連關係存在？各該行為間，有無客觀上不可分離之直接密切
關係？關係上訴人所犯連續詐欺取財、連續行使偽造私文書及連
續誣告等罪間，有否牽連犯之裁判上一罪關係，自應根究明白；
原判決未敘明具體理由，即認上訴人所犯誣告、詐欺取財罪，犯
意各別，應分論併罰，不但與上引理由說明相互牴觸，且此部分
事實不明，本院亦無從就原判決該部分適用法律當否為法律上之
判斷。（二）有罪之判決書，對被告有利之證據不採納者，應說
明其理由，為刑事訴訟法第三百十條第二款所明定。故有罪判決
書對於被告有利之證據，如不加採納，必須說明其不予採納之理
由，否則即難謂無判決不備理由之違誤。告訴人張建國於原審供
稱：「（問：原本在那裡？【提示證三】）我傳真給他的時候，
將原本交給飯店的服務人員，我當時有影印作為留底，所以原本
交出去後沒有收回來」（見原審卷第二四一頁）；如若無誤，似
意指上訴人提出之證三書函，乃張建國所交付；惟上訴人提出之
證三書函，即係原判決所認定上訴人將張建國先前交予伊之書函
剪貼、拼湊而偽造完成之書函（見偵一二三七四號卷第十一頁）
，則張建國上開供述，既與上訴人辯稱：「（問：提示證三的書
函，書函是從哪裡來的？）那是七十八年時，張建國在來來飯店
影印給我的」、「（問：書函是何用意﹖）因為裡面很多項目，
他怕我記不清楚，所以影印給我，是交代我要做的事項」（見原
審卷第二四０頁背面）相符；張建國上開供述，似對於上訴人有
利，原判決未說明不予採納之理由，自屬理由不備。又張建國於
第一審供稱：「以達到一定條件而匯款進來，我收到之報告符合
，我就會付款，侯律師事務所及謝代書給我的鑑定報告」、「以
我接到侯律師事務所王乃龍及謝永水給我土地鑑定報告符合約定
條件，他們出具鑑定報告書給我後，我就匯進來」（見第一審卷
第二宗第六九頁背面、第七十頁）；如若無誤，則王乃龍、謝永
水出具之鑑定報告內容如何？張建國指述之付款情形，與各該鑑
定報告所載是否相符？原判決俱未審認、說明，已有理由不備之
違法；又張建國匯款予上訴人，既係以王乃龍、謝永水出具鑑定
報告書為據，則原判決事實認定：張建國收到上訴人傳真之辦理
土地資料登記及增值稅預估表，即因而陷於錯誤，同意支付土地
增值稅等語，顯與上引張建國之供述不符，原判決未說明不採納
張建國前揭有利於上訴人供述之理由，亦屬理由不備。（三）刑
事訴訟法第一百五十九條之五第一、二項係規定：「被告以外之
人於審判外之陳述，雖不符前四條之規定，而經當事人於審判程
序同意作為證據，法院審酌該言詞陳述或書面陳述作成時之情況
，認為適當者，亦得為證據」、「當事人、代理人或辯護人於法
院調查證據時，知有第一百五十九條第一項不得為證據之情形，
而未於言詞辯論終結前聲明異議者，視為有前項之同意」。原判
決未審酌王乃龍出具之書面陳述，其作成時之情況是否適當，即
依刑事訴訟法第一百五十九條之五規定，認定王乃龍出具之證明
書，具證據能力，此部分採證法則之運用，自屬於法有違。（四
）證人吳綏宇於偵查中證稱：「二月十九日當天陳先生（指甲○
○）說他付了三億多的地價稅，好像彭培龍說不可能這麼多，當
天合算好像是一千多萬元，這張本票（二億六千萬）應該是甲○
○退還張建國」（見原判決正本第十四頁第二四行至第二七行）
，與原判決事實認定：「張建國先後支付予甲○○土地增值稅共
三億五千萬元」，顯相牴觸（即張建國支付上訴人三億五千萬元
土地增值稅，如會算結果，實際土地增值稅款僅一千多萬元，張
建國不可能要求上訴人祇退還二億六千萬元），上引原判決事實
認定，顯與其採納作為判決基礎之吳綏宇上開證述不合，此部分
採證於法有違。（五）本件原判決事實認定：上訴人為籌建高爾
夫球場而設立台青育樂公司，於購得系爭土地，並完成土地所有
權移轉登記後，俟該高爾夫球場獲得設立許可，該等土地即擬移
轉登記在台青育樂公司名下等情（見原判決正本事實欄第一頁第
一行至第八行）；如若屬實，則台青育樂公司原即為籌建系爭高
爾夫球場而設立，上訴人籌資購買之前揭土地，似係為台青育樂
公司購買，故球場獲准設立後，即應將該等土地登記在台青育樂
公司名下，而列入該公司之資產；是本件購買土地事宜，似難謂
與台青育樂公司毫無關聯；而上訴人與告訴人張建國於八十年六
月八日簽立之約定書，雖係以台青育樂公司設立、增資、召募高
爾夫球場會員等事為約定事項，惟其中亦提及土地增值稅及雙方
合夥之事（見原法院更(一)卷第三宗第八八頁）；則前揭約定書能
否謂與告訴人購買系爭土地之事，毫無關聯？可否執為上訴人有
利之認定，仍待調查釐清，原判決未就該約定書整體內容，予以
調查、審認及說明，自屬於法有違。本院前次發回意旨，即已指
摘及此，茲原判決就此仍未審認、釐清，致原有之違法瑕疵，依
舊存在。以上，或係上訴人之上訴意旨所指摘，或屬本院得依職
權調查之事項，應認原判決仍有撤銷發回更審之原因。又原判決
關於連續詐欺及敘明不另為無罪諭知部分，因與前開發回部分，
有裁判上一罪關係，依審判不可分原則，均應併予發回。
據上論結，應依刑事訴訟法第三百九十七條、第四百零一條，判
決如主文。
中　　華　　民　　國　九十六　年　　八　　月　　一　　日
                      最高法院刑事第十一庭
                          審判長法官  林　永　茂
                                法官  洪　文　章
                                法官  蘇　振　堂
                                法官  蕭　仰　歸
                                法官  何　菁　莪
      本件正本證明與原本無異
                                      書  記  官
中　　華　　民　　國　九十六　年　　八　　月　　三　　日
                                                      Ｅ
